【裁判字號】    98,訴,1172
【裁判日期】    981117
【裁判案由】    所有權移轉登記
【裁判全文】
臺灣板橋地方法院民事判決              98年度訴字第1172號
原      告  申○○
            寅○○
            庚○○○
            酉○○
            辰○○
            戊  ○
            丁○○
            丙○○
            己○○
            未○○
            乙○○
            甲○○
            子○○
            癸○○
            丑○○
兼上列1人
法定代理人  壬○○
共      同
訴訟代理人  辛○○
被      告  卯○○
訴訟代理人  簡炎申律師
            林光彥律師
上列當事人間請求所有權移轉登記事件，經本院於民國98年10月
20日言詞辯論終結，判決如下：
    主  文
原告之訴駁回。
訴訟費用由原告連帶負擔。
    事實及理由
壹、程序方面：
    按訴狀送達後，原告不得將原訴變更或追加他訴。但有下列
    各款情形之一者，不在此限：「‧‧‧該訴訟標的對於數人
    必須合一確定時，追加其原非當事人之人為當事人者‧‧‧
    」，民事訴訟法第255條第1項第5款定有明文。本件起訴後
    ，追加原非當事人之丑○○為原告，然因原告之訴係依據協
    議及繼承之法律關係為請求，故對原告主張之原始權利人鄭
    務以降之全體繼承人需合一確定，其追加之丑○○既為再轉
    繼承人，合於上開第255條第1項第5款之規定，應許追加為
    原告。又原起訴原告巳○○、午○○已為拋棄繼承，並撤回
    其2人之起訴，被告於民國98年5月5日收受撤回狀繕本後，
    逾10日未提出異議，依民事訴訟法第262條第4項規定，視為
    同意巳○○、午○○撤回起訴，均合先敘明。
貳、實體方面：
一、原告主張：
（一）兩造之共同先祖鄭丁華就原坐落台北縣蘆洲市○○○○○
      段116、117地號之土地（經重測後分別為台北縣蘆洲市○
      ○段70、69地號，下稱系爭土地），原由其4房子女即鄭
      吉、鄭盛、鄭務、鄭英各繼承1/4，其後鄭丁華之配偶李
      氏幼死後，因李氏幼之後事及風水應由上開4房平均共同
      出資處理，惟鄭吉、鄭盛、鄭英因當時經濟狀況不佳，被
      告之曾祖父即鄭英乃向原告之曾祖父鄭務提議，願以其所
      有系爭土地持分1/4換成1/5方式，作為鄭務代墊後事及風
      水之對價，而由鄭務代其處理支付費用，其它2房即鄭吉
      、鄭盛知悉鄭英有如此提議，亦願比照辦理。鄭務遂依約
      完成所有後事及做風水之事宜，鄭吉、鄭盛亦依約各陸續
      將其持分應有部分1/20及所原剩持分1/5轉賣，一起過戶
      給鄭務之繼承人鄭氏道，故而鄭氏道取得系爭土地持分3/
      4之登記。
（二）惟鄭英所承諾應移轉之應有部分1/20（1/4－1/5＝1/20）
      ，遲未移轉或過戶予鄭務，鄭務死後，鄭務之繼承人即原
      告等人基於親誼與信賴，也未積極請求移轉，仍由鄭英之
      繼承人鄭白、鄭蚶辦理繼承登記；鄭蚶死後由鄭白繼承；
      鄭白死後由鄭榜、鄭江南繼承；鄭江南死後則由鄭榜繼承
      ；後鄭榜死後，則全由被告1人所繼承。但系爭土地的使
      用卻有按照當初之承諾，由鄭氏道乙房實際分管享有4/5
      ，鄭英乙房實際分管享有1/5。
（三）系爭土地歷年之地價稅繳納，稅單先寄到被告乙房手上，
      被告會先繳納形式上所登記之持分1/4之地價稅後，再來
      向原告乙房請求另1/20的差額，直到92年間，因被告向原
      告乙房表示，有向原告借用管領之地洗碗及建車庫使用，
      為補償原告，遂自92年停止向原告此房要求給付地價稅差
      額。
（四）又78年間系爭土地一部分因道路拓寬徵收，政府所發徵收
      補償費，兩造也是以被告以1/5、原告4/5比例分配受領，
      由被告卯○○將領取之補償費於超過1/5的部份，交予原
      告乙房許來勤及寅○○之配偶黃阿蘭。
（五）本件因上開地價稅及徵收補償費差額給付之事實，可認為
      被告一造承認原告有上開1/20應有部分移轉請求權存在，
      迄今時效未消滅。
（六）被告繼承鄭英應移轉系爭土地應有部分1/20之債務，然被
      告遲未履行移轉登記，為此原告依雙方之被繼承人鄭務與
      鄭英之協議約定及繼承法律關係起訴請求等語。並聲明被
      告應將系爭土地應有部分1/20移轉登記予原告公同共有。
二、被告則以：
（一）原告所述距今一百多年前兩造祖先曾有以系爭土地持分
      1/4換成1/5，作為鄭務代為墊付李氏幼後事及風水之對價
      之情，並無其事，被告予以否認，縱有其事，其移轉登記
      請求權亦罹於時效消滅。
（二）系爭土地上，蓋有被告被繼承人鄭榜經共有人同意，委由
      建築師合法申請建造、並於64年7月9日申請同年10月29日
      取得使用執照之建物，即被告住所之台北縣蘆洲市○○路
      146號，建號樹德段1618建號，有謄本可據。而依當時用
      以申請使用執照之申請書及所附照片圖說等資料，該一經
      共有人同意、委由建築師合法申請建造之建物基地部分含
      騎樓及非騎樓之基地部分，合計共445.97 平方公尺，而
      64年彼時原和尚洲116地號面積1212平方公尺、117地號面
      積則為553平方公尺，合計共1765平方公尺。然上開鄭榜
      系爭之建築基地，亦約略相當於1/4之數（1765÷4＝441.
      25平方公尺）。此可證明，被告之被繼承人與原告之被繼
      承人間，斷無可能有原告所指之移轉協議，否則原告之被
      繼承人無可能將系爭土地1/4基地交由被告之被繼承人做
      為建築使用。
（三）又原告主張因系爭土地地價稅及徵收款之差額之給付之事
      實，足見被告及被告被繼承人間有承認其等請求權存在，
      而中斷時效云云。惟就原告主張所謂地價稅由原告補貼差
      額部分予被告乙節，此係因兩造實際占用、使用收益系爭
      土地面積與持分面積不相當，而原告占用、使用收益之面
      積超過3/4，損及被告利益，故被告父親與原告乙房協議
      按實際占用、使用收益面積核算，由原告補貼差額。
（四）另原告主張被告曾給付相當差額土地徵收款予原告之情，
      並無其事，原告所舉之證人黃阿蘭乃原告寅○○之妻，其
      證言自會受原告所影嚮難期其公正，況所述內容全然不實
      。退萬步言，如認黃阿蘭所稱可採，則自78年12月起計算
      迄今，其亦早已超過15年之時效期間，亦自為另一時效消
      滅抗辯效力所及，則原告之請求亦為無理由等語置辯。並
      答辯聲明原告之訴駁回。
三、原告主張兩造之共同先祖鄭丁華就系爭土地，原由其4房子
    女即鄭吉、鄭盛、鄭務、鄭英各繼承1/4，鄭丁華之配偶為
    李氏幼，原告為鄭務乙房之繼承人，被告則為鄭英乙房之繼
    承人，系爭土地至92年止之地價稅，先由被告乙房繳納所登
    記之持分1/4之地價稅後，再向原告乙房請求另1/20的差額
    等情，為被告所不爭執，並有原告提出之繼承系統表、土地
    登記謄本為證，足堪信為真實。惟原告主張李氏幼死後，因
    李氏幼之後事及風水應由上開4房平均共同出資處理，惟被
    告之曾祖父即鄭英向原告之曾祖父鄭務提議，願以其所有系
    爭土地持分1/4換成1/5方式，作為鄭務代墊後事及風水之對
    價，而由鄭務代其處理支付費用，且其後78年間系爭土地徵
    收補償費，被告亦給付原告差額1/20等情，則為被告所否認
    ，並以上開情詞置辯，故兩造爭執要點厥為：
（一）兩造之曾祖鄭務、鄭英2人間，有無成立移轉系爭土地持
      分1/20之協議。
（二）如有上開協議，原告之移轉登記請求權是否罹於時效。
四、兩造之曾祖鄭務、鄭英2人間，有無成立移轉系爭土地持分
    1/20之協議：
（一）按民事訴訟如係由原告主張權利者，應先由原告負舉證之
      責，若原告先不能舉證，以證實自己主張之事實為真實，
      則被告就其抗辯事實即令不能舉證，或其所舉證據尚有疵
      累，亦應駁回原告之請求。又原告於其所主張之起訴原因
      ，不能為相當之證明，而被告就其抗辯事實，已有相當之
      反證者，當然駁回原告之請求（參照最高法院17年上字第
      917號、 20年上字第2466號判例意旨）
（二）原告主張兩造之曾祖鄭務、鄭英2人間，成立以移轉系爭
      土地持分1/20權利，作為代付李氏幼後事及風水費用之協
      議，業經被告爭執否認其情，原告就此債務成立之有利於
      己之事實，依舉證分配原則，應舉證證實其說。經查，原
      告以系爭土地至92年止之地價稅，先由被告乙房繳納所登
      記之持分1/4之地價稅後，再向原告乙房請求另1/20差額
      之情，認為此即先人移轉土地持分1/20權利之協議結果。
      被告雖自認92年前之地價稅有此差額給付之情，然其辯稱
      此係因兩造實際占用、使用收益系爭土地面積與持分面積
      不相當，而原告占用、使用收益之面積超過3/4，損及被
      告利益，故被告父親與原告乙房協議按實際占用、使用收
      益面積核算，由原告補貼差額等語。核被告所辯原告乙房
      實際佔用面積逾越登記持分面積情節，與原告起訴狀所載
      兩造確依1/5及4/5比例使用系爭土地之情相符（見原告起
      訴狀第3頁），故被告爭執該一地價稅差額補貼給付，係
      按使用面積差異而為稅負負擔之調整，難謂無稽，故地價
      稅差額給付之事實，尚不足採為兩造先祖協議成立之證明
      。
（三）次查，原告另舉78年間系爭土地一部分因道路拓寬徵收，
      政府所發徵收補償費，兩造也是以被告1/5、原告4/5 比
      例分配受領事實，以此主張協議之存在，惟此亦為被告所
      否認。雖原告所舉之證人即原告寅○○之妻黃阿蘭到庭證
      述有此比例分配補償費之情（見本院卷第25、26頁），然
      其證稱係領到政府所開支國庫支票（見本院卷第26頁第8
      行），此顯與原告所述由被告先領取登記之1/4權利補償
      費後，再將超過1/5權利補償費以現金交付原告乙房不合
      ，自難採信證人所述比例分配補償費為真實。又證人為本
      件原告寅○○之配偶，其證言恐受原告一造影嚮，難期公
      正，自不足採為有利於原告之證明。
（四）況查，被告抗辯稱系爭土地上，蓋有被告被繼承人鄭榜於
      64年間所起造之建物，其基地部分含騎樓及非騎樓之基地
      部分，合計共445.97平方公尺，而64年彼時系爭土地合計
      共1765平方公尺，與上開鄭榜之建築基地，亦約略相當於
      1/4之數等情，已據被告提出建物登記謄本、使用執照為
      證，足堪信為真實。從而被告抗辯其被繼承人與原告之被
      繼承人間，斷無可能有原告所指之移轉協議，否則原告之
      被繼承人無可能將系爭土地1/4基地交由被告之被繼承人
      做為建築使用等情，應屬可採信。
（五）依上開說明，本件原告未能充實證明兩造之曾祖鄭務、鄭
      英2人間，成立移轉系爭土地持分1/20之協議，其遽而主
      張依繼承法律關係，被告應履行移轉登記云云，自屬無理
      由。
五、縱若有上開協議存在，原告之移轉登記請求權是否罹於時效
    ：
（一）按「原所有人於民法施行臺灣時，既經過十五年消滅時效
      之期限，並逾此期間二分之一，縱令當時日本民法並無物
      上請求權消滅時效之規定，但依民法總則施行法第十六條
      其原所有人之物上請求權，早因時效完成而消滅。被上訴
      人於原所有人經過消滅時效期間並逾期間二分之一後，始
      向之買受訟爭基地，並為所有權移轉之登記，則上訴人以
      此為抗辯拒絕返還，殊難謂非正當」，最高法院40年台上
      字第900號著有判例意旨可參。本件被告抗辯縱有原告主
      張之上開協議存在，因李氏幼去世迄今已有100餘年，此
      為原告所不爭執，從而參照上開判例意旨所示，原告所繼
      承原協議債權人鄭務之移轉請求權，早因時效完成而消滅
      。
（二）原告雖不爭執自李氏幼去世時起算之時效完成事實，惟主
      張本件因上開地價稅及徵收補償費差額給付之事實，可認
      為被告一造承認原告有上開1/20應有部分移轉請求權存在
      ，被告不得主張時效利益云云。被告雖自認92年前之地價
      稅有差額給付之情，然其辯稱此係因兩造實際占用、使用
      收益系爭土地面積與持分面積不相當，而原告占用、使用
      收益之面積超過3/4，損及被告利益，故被告父親與原告
      乙房協議按實際占用、使用收益面積核算，由原告補貼差
      額等語。按諸「消滅時效因請求、承認、起訴而中斷。所
      謂承認，指義務人向請求權人表示是認其請求權存在之觀
      念通知而言，又承認不以明示為限，默示的承認，如請求
      緩期清償、支付利息等，亦有承認之效力」（參照最高法
      院51年台上字第1216號判例），本件原告未能證明被告有
      何向其表示是認請求權存在之觀念通知，亦即被告一造無
      明示之承認；其次，被告收取地價稅差額給付之客觀事實
      ，其抗辯係本於實際占用使用系爭土地面積而為，原告未
      能舉證否認實際占用使用系爭土地之事實，自難謂被告收
      取地價稅差額給付之動機非如其所辯，故原告主張地價稅
      差額給付為默示承認，自屬牽強，難以採信。
（三）又原告另主張徵收補償費差額給付之事實，亦屬被告承認
      其請求權云云，然原告未能證實確有徵收補償費差額給付
      之事實（按已敘述於上），且被告亦抗辯縱有補償費差額
      給付之事實，則自78年12月起算迄原告起訴，亦早已超過
      15年之時效期間，自為另一時效消滅抗辯效力所及等語，
      核屬正當可採，故即便認為徵收補償費差額給付為默示承
      認，原告之請求權亦罹於時效。
六、綜上，原告依履行協議及繼承法律關係，請求被告移轉系爭
    土地持分1/20，核屬無據，為無理由，應予駁回，爰判決如
    主文所示。本件事證已臻明確，兩造其餘攻擊、防禦及立證
    方法，核與判決結果無影響，爰不一一論述，併此敘明。
、據上論結，本件原告之訴為無理由，依民事訴訟法第85條第
    2項，判決如主文。
中    華    民    國    98    年    11    月    17    日
                  民事第二庭    法  官  陳財旺
以上正本係照原本作成
如對本判決上訴，須於判決送達後20日內向本院提出上訴狀
中    華    民    國    98    年    11    月    17    日
                                書記官  孫國慧

司法院資訊處製作；財團法人民間司法改革基金會備份。
